【裁判字號】    97,訴,597
【裁判日期】    980810
【裁判案由】    違反稅捐稽徵法等
【裁判全文】
臺灣基隆地方法院刑事判決               97年度訴字第597號
公  訴  人  臺灣基隆地方法院檢察署檢察官
被      告  丙○○
                      址）
            丁○○
                    （另案於臺灣嘉義監獄執行中）
                    （現寄押於臺灣基隆看守所）
上列被告因違反稅捐稽徵法等案件，經檢察官提起公訴（96年度
偵緝字第353、642號、97年度偵字第1115），被告於準備程序就
被訴事實為有罪之陳述，經本院合議庭裁定由受命法官獨任以簡
式審判程序審理，判決如下：
    主  文
丙○○商業負責人，為納稅義務人以不正當方法逃漏稅捐，處有
期徒刑伍月，如易科罰金以銀元參佰元即新臺幣玖佰元折算壹日
，減為有期徒刑貳月又拾伍日，如易科罰金以銀元參佰元即新臺
幣玖佰元折算壹日。
丁○○共同幫助納稅義務人以不正當方法逃漏稅捐，處拘役伍拾
日，如易科罰金以銀元參佰元即新臺幣玖佰元折算壹日，減為拘
役貳拾伍日，如易科罰金以銀元參佰元即新臺幣玖佰元折算壹日
。
    事  實
一、丙○○係設在基隆市○○區○○路80巷9號之八堵建材有限
    （下稱八堵建材公司）公司負責人，且為負責八堵建材公司
    財務稅務申報之人，其與丁○○、乙○○3人，共同基於行
    使偽造文書之犯意聯絡，於92年間，由丁○○、乙○○2人
    共同另基於幫助他人逃漏稅捐之犯意聯絡，由丁○○在基隆
    市○○○路7號喜園卡拉OK店內提供其身分證影本予乙○○，
    再由乙○○將丁○○、乙○○之身分資料以不詳方法提供予
    丙○○，供丙○○另基於逃漏稅捐之犯意，於93年間，委請
    不知情之會計師戊○○在職務製作之申報書及各類所得扣繳
    憑單上，虛偽記載丁○○、乙○○於92年間，每人各自八堵
    建材公司支領薪資新臺幣（下同）456,000元，由丙○○於
    93年5月24日持向財政部臺灣縣北區國稅局基隆市分局申報
    扣抵營業所得稅而行使之，以此不正當方法逃漏八堵建材公
    司所應繳納之92年度營利事業所得稅117,639元（起訴書記
    載為114,000元，業據蒞庭檢察官更正）（起訴書漏載虛偽
    記載乙○○薪資部分，業據蒞庭檢察官於本院審判時以言詞
    追加），足生損害於稅捐稽徵機關稅捐核課之正確性。
二、案經丁○○於95年7月13日具狀自首（起訴書記載為自白）
    由臺灣基隆地方法院檢察署檢察官偵查起訴。
    理  由
壹、程序部分：
    本件被告丙○○、丁○○所犯者非為死刑、無期徒刑、最輕
    本刑為3年以上有期徒刑之罪或高等法院管轄第一審案件，
    其於準備程序進行中，先就被訴事實為有罪之陳述，經告知
    其簡式審判程序之旨，並聽取公訴人、被告之意見後，本院
    依刑事訴訟法第273條之1第1項之規定，裁定由受命法官獨
    任進行簡式審判程序，合先敘明。
貳、實體事項：
一、上開事實，業經被告丁○○於偵訊、本院準備程序及審判時
    自白，並據被告丙○○本院準備程序及審判時自白，又八堵
    建材公司93年申報92年員工薪資所得是被告丙○○申報乙節
    ，且據證人己○○於偵訊時結證綦詳，復有財政部臺灣省北
    區國稅局關於被告丁○○92年度綜合所得稅核定通知書、財
    政部臺灣省北區國稅局基隆市分局96年9月28日北區國稅基
    市一字第0961015041號函及92年度營利事業所得稅核定通知
    書、八堵建材有限公司登記卷影本、財政部臺灣省北區國稅
    局基隆市分局97年9月1日北區國稅基市二字第0971012433號
    函暨附件（扣繳憑單、營利事業所得結算申報資料及營利事
    業所得稅應申報案件資料聯線上建檔維護畫面計8紙）、97
    年8月7日北區國稅基市二字第0971011303號函暨附件92年度
    綜合所得稅BAN給付清單、98年3月25日北區國稅基市一字第
    0981004856號函暨附件等在卷可稽，足認被告丙○○、丁○○之自白與事實相符。本案事證明確，被告丙○○、丁○○
    之犯行均堪認定，應依法論科。
二、論罪科刑
  (一)按營利事業填報扣繳憑單，乃附隨其業務而製作，不得謂非
    業務上所掌之文書。此種扣繳憑單內容如有不實，而足生損
    害於公眾或他人，即係犯業務上登載不實文書之罪名。且稅
    捐稽徵法第41條既未如舊營業稅法第50條規定將偽造文書列
    為犯罪要件之一，即不能將偽造文書涵蓋在內，而置之不論
    ，故營利事業納稅義務人填報不實之扣繳憑單，以逃漏自己
    稅捐時，除成立稅捐稽徵法第41條之罪名外，另又觸犯刑法
    第216條、第215條之罪，其間有方法結果關係，應從一重處
    斷，最高法院70年度第9次刑事庭會議決議參照。
  (二)又按被告行為後，刑法於94年2月2日公布，於95年7月1日施
    行之（修正後刑法，下稱新法；修正前刑法，下稱舊法），
    而行為後法律有變更者，適用行為時之法律，但行為後之法
    律有利於行為人者，適用最有利於行為人之法律，修正後刑
    法第2條訂有明文。此條規定乃與刑法第1條罪刑法定主義契
    合，而貫徹法律禁止溯及既往原則，係規範行為後法律變更
    所生新舊法律比較適用之準據法，是刑法第2條第1項本身雖
    經修正，但刑法第2條第1項既屬適用法律之準據法，本身尚
    無比較新舊法之問題，應一律適用裁判時之修正後之刑法第
    2條第1項規定，以決定適用之刑罰法律。又比較時應就「罪
    刑」有關之共犯、未遂犯、想像競合犯、牽連犯、連續犯、
    結合犯，以及累犯加重、自首減輕暨其他法定加減原因（如
    身分加減）與加減例等一切情形，綜其全部「罪刑」之結果
    而為比較（最高法院95年5月23日，95年度第8次刑庭會議決
    議參考）。
  (三)經查：刑法第216條、第215條及稅捐稽徵法第41條、第43條
    第1項等規定，無論觀其構成要件，抑其法律效果，固因俱
    無變動，而無法律變更暨新舊法律比較之可言，惟因刑法第
    215條之罰金法定本刑僅規定「（新臺幣）500元以下罰金」
    、稅捐稽徵法第41條之罰金法定本刑亦僅規定「或科新臺幣
    60,000元以下罰金」、稅捐稽徵法第43條第1項之罰金法定
    本刑亦僅規定「或科新臺幣60,000元以下罰金」，是其最低
    數額之宣告，即應回歸適用刑法第33條第5款之總則規定限
    制。又刑法第33條第5款所定之罰金刑最低數額，依修正前
    刑法第33條第5款「罰金：（銀元）1元以上。」暨現行法規
    所定貨幣單位折算新臺幣條例第2條所定折算比例而為換算
    ，本法之罰金最低額度本應為銀元1元即新臺幣3元。修正後
    刑法第33條第5款規定：「罰金：新臺幣1,000元以上，以百
    元計算之。」本法之罰金最低額度業已提高為新臺幣1,000
    元。據此而為比較適用，修正後刑法第33條第5款之規定，
    顯然較不利於被告，本諸刑法第2條第1項所揭櫫之「從舊從
    輕」原則，本法有關罰金刑之宣告，自仍應適用修正前刑法
    第33條第5款規定，以銀元1元即新臺幣3元為其所得宣告之
    最低數額（最高法院95年度第八次刑事庭會議決議三(一)1.參
    照）。（惟為呼應刑法第33條第5款之修正，刑法施行法第2
    條之1第1項雖規定「中華民國94年1月7日刑法修正施行後，
    刑法分則編所定罰金之貨幣單位為新臺幣。」（95年6月14
    日制定公佈，並因配合刑法之修正施行，依刑法施行法第10
    條、第10條之1規定，自95年7月1日開始施行）；然考量刑
    法新制施行以後，刑法分則編所定罰金已無「罰金罰鍰提高
    標準條例」及「現行法規所定貨幣單位折算新臺幣條例」之
    適用，為使罰金數額趨於一致，避免新舊法律之比較適用，
    刑法施行法第1條之1第2項遂規定「94年1月7日刑法修正時
    ，刑法分則編未修正之條文定有罰金者，自94年1月7日刑法
    修正施行後，就其所定數額提高為30倍。但72年6月26日至9
    4年1月7日新增或修正之條文，就其所定數額提高為3倍。」
    即在95年6月30日以前，刑法分則編所定罰金之貨幣單位固
    為銀元，且部分條文亦應適用罰金罰鍰提高標準條例第1條
    前段規定提高倍數；且自95年7月1日以後，刑法分則編所定
    罰金之貨幣單位則為新臺幣，並應一律依刑法施行法第1條
    之1第2項規定，提高其倍數為3倍或30倍不等。惟經互為折
    算結果，無論新制施行前、後，刑法分則編所定罰金數額之
    內涵實無不同；即刑法分則編有關罰金刑之貨幣單位，雖已
    由「銀元」改為「新臺幣」，然法院所得判處之罰金最高數
    額實並無二致，即所涉刑罰之實質內涵俱未變更。是自95年
    7月1日起，刑法分則編所定條文雖應一律適用刑法施行法第
    1條之1之規定，而不得再適用罰金罰鍰提高標準條例第1條
    之規定）。
  (四)刑法第28條有關共犯之規定，修正前第28條規定：「2人以
    上共同實施犯罪之行為者，皆為正犯」，修正後則規定：「
    2人以上共同實行犯罪之行為者，皆為正犯」，亦即修正後
    規定，係將原來共同正犯之共同「實施」犯罪，改為共同「
    實行」犯罪，剔除完全未參與犯罪相關行為「實行」之「陰
    謀共同正犯」及「預備共同正犯」，是修正後之共同正犯之
    可罰性要件之範圍業已限縮，乃屬行為可罰性要件之變更，
    自應比較新舊法，惟本案被告丙○○、丁○○與乙○○3人
    係共同行使業務登載不實文書罪行為，不論適用修正前、後
    之刑法第28條規定，被告丙○○、丁○○與乙○○3人均應
    成立共同正犯，經比較修正前、後之規定，對被告丙○○、
    丁○○2人並無不利。
  (五)牽連犯之刪除：舊刑法第55條後段有關「犯一罪而其方法或
    結果之行為犯他罪名」之規定，業經修正公佈刪除，亦即新
    刑法第55條，已無牽連犯得論以裁判上一罪之情形，所犯之
    數罪，應按其具體情形論罪。查被告丙○○所犯刑法第216
    條行使第215條文書罪及違反稅捐稽徵法第41條之違法逃漏
    稅捐罪間；被告丁○○所犯刑法第216條行使第215條文書罪
    及違反稅捐稽徵法第43條第1項之幫助逃漏稅捐罪間，有方
    法、目的之牽連關係，依舊刑法第55條後段應從一重之違法
    逃漏稅捐罪處斷、或幫助逃漏稅捐罪處斷；如依新刑法第55
    條，既已刪除牽連犯之規定，則所犯上開2罪即應依數罪併
    罰之規定分論併罰，比較結果，此部分以被告行為時之舊刑
    法較有利於被告。
  (六)查被告行為後，刑法第41條規定業於95年7月1日修正施行。
    茲依修正前刑法第41條第1項前段規定：「犯最重本刑為5年
    以下有期徒刑以下之刑之罪，而受6個月以下有期徒刑或拘
    役之宣告，因身體、教育、職業、家庭之關係或其他正當事
    由，執行顯有困難者，得以1元以上3元以下折算1日，易科
    罰金」，暨修正前罰金罰鍰提高標準條例第2條前段規定（
    業因配合刑法修正而經公告刪除）：「依刑法第41條易科罰
    金或第42條第2項易服勞役者，均就其原定數額提高為100倍
    折算1日」，被告行為時之易科罰金折算標準，本應以銀元3
    00元折算1日，經以現行法規所定貨幣單位折算新臺幣條例
    第2條規定之折算比例，換算其單位幣值為新臺幣，即應以
    新臺幣900元折算1日。較之95年7月1日修正施行之刑法第41
    條第1項前段規定：「犯最重本刑為5年以下有期徒刑以下之
    刑之罪，而受6個月以下有期徒刑或拘役之宣告者，得以新
    臺幣1000元、2000元或3000元折算1日，易科罰金」，修正
    前之折算標準顯然較有利於被告，按諸首開說明，本案當有
    刑法第2條第1項、修正前刑法第41條第1項前段暨修正前罰
    金罰鍰提高標準條例第2條規定之適用（最高法院95年度第8
    次刑事庭會議決議三(二)參照）。
  (七)綜合上述各條文修正前、後之比較，可知依修正前、後之規
    定，就共同正犯部分，對被告並無不利，惟修正後之罰金最
    低數額之折算標準，較修正前提高，牽連犯之刪除、易科罰
    金之折算標準修正，顯然不利於被告，揆諸前揭最高法院決
    議所揭示之罪刑綜合比較原則，依刑法第2條第1項前段之規
    定，應整體適用行為時即修正前之規定。
  (八)被告丙○○係八堵建材公司負責人，為從事業務之人，其明
    知八堵建材公司未曾雇用乙○○、丁○○，仍不實填載該公
    司92年度「各類所得扣繳暨免扣繳憑單」及「營利事業所得
    稅結算申報書」後持之向稅捐主管機關申報，自屬行使業務
    上登載不實之文書。又公司與公司負責人在法律上並非同一
    人格主體，依稅捐稽徵法第47條第1款規定，納稅義務人係
    公司組織而應受處罰者，僅以關於納稅義務人應處徒刑之規
    定，轉嫁處罰公司負責人。核被告丙○○所為係犯刑法第21
    6條、第215條行使業務登載不實文書罪及違反稅捐稽徵法第
    47條第1款、第41條之違法逃漏稅捐罪罪；被告丁○○所為
    ，係犯刑法第216條、第215條行使業務上登載不實文書罪及
    違反稅捐稽徵法第43條第1項之幫助逃漏稅捐罪罪。被告丙○○、丁○○所犯前開業務登載不實文書之低度行為，應為
    行使之高度行為所吸收，不另論罪。被告丙○○、丁○○與
    乙○○3人就上開行使業務登載不實文書犯行，被告丁○○
    與乙○○2人就上開幫助逃漏稅捐犯行，有犯意聯絡及行為
    分擔，均為共同正犯。被告丁○○、同案被告乙○○雖非從
    事上開業務之人，然其既與八堵建材公司之之負責人即被告
    丙○○共同實施本件行使業務登載不實文書犯行，則依刑法
    第31條第1項規定，仍應論以刑法第28條之共同正犯。被告
    丙○○、丁○○與乙○○就業務登載不實文書部分，係使不
    知情之會計師為之，均為間接正犯，負與直接正犯之同一責
    任。被告丙○○所犯刑法第216條、第215條行使業務登載不
    實文書罪及違反稅捐稽徵法第47條第款、第41條之違法逃漏
    稅捐罪間；被告丁○○所犯刑法第216條、第215條行使業務
    上登載不實文書罪及違反稅捐稽徵法第43條第1項之幫助逃
    漏稅捐罪間，均有方法、目的之牽連關係，依舊刑法第55條
    後段應分別從一重之違法逃漏稅捐罪處斷、幫助逃漏稅捐罪
    處斷。至按營利事業填報扣繳憑單，乃附隨其業務而製作，
    此種扣繳憑單內容如有不實，而足生損害於公眾或他人，即
    係犯業務上登載不實文書之罪名，已如前術，是扣繳憑單應
    非屬會計憑證之一種，則被告丙○○所為應不成立商業會計
    法第71條第1款之罪，蒞庭檢察官認被告丙○○另涉犯商業
    會計法第71條第1款之罪，尚有未洽，併此敘明。
  (九)被告丁○○於95年7月13日具狀向臺灣基隆地方法院檢察署
    自首，有聲請狀附該署95年度他字第618號偵查卷可憑，而
    被告丁○○本件犯罪在新法施行前，自首在新法施行後者，
    應適用新法第62條前段之規定，減輕其刑。（最高法院95年
    度第8次刑事庭會議決議六(三)2參照）。
  (十)起訴書就被告丙○○，虛捏乙○○於92年度向八堵建材公司
    領取薪資456,000元等不實內容，再委請不知情之會計師將
    上揭不實內容登載於其業務上作成之扣繳憑單而持90以向稅
    捐主管機關申報部分之事實，漏未記載，惟此部分與起訴部
    分有實質上一罪之關係，且經蒞庭檢察官於本院審判時以言
    詞追加，此部分為為起訴效力所及，本院得併予審理，併此
    敘明。
  (十一)爰審酌被告之品行，犯罪之動機、目的、手段、所生危害、
    所得利益及犯罪均坦承犯行態度等一切情狀，量處如主文所
    示之刑，暨依刑法第2條第1項、修正前刑法第41條第1項前
    段暨修正前罰金罰鍰提高標準條例第2條規定，諭知如主文
    所示之易科罰金折算標準。
  (十二)末查，犯罪在96年4月24日以前者，除中華民國96年罪犯減
    刑條例第3條第1項所列各罪經宣告死刑、無期徒刑或逾有期
    徒刑1年6月之刑而應不予減刑以外，其經宣告之有期徒刑、
    拘役或罰金各應依中華民國96年罪犯減刑條例第2條第1項減
    其刑期或金額2分之1。茲本案被告之犯罪時間，既在96年4
    月24日以前，兼以核無中華民國96年罪犯減刑條例第3條、
    第5條等規定之適用，則其自當依法減刑，爰依中華民國96
    年罪犯減刑條例第7條、第2條第1項第3款、第9條規定，就
    被告所受如主文所示之有期徒刑宣告，減其刑期2分之1，併
    諭知易科罰金之折算標準。
三、至被告乙○○部分，本院另行判決，在此敘明。
、據上論斷，應依刑事訴訟法第273條之1第1項、第284條之1
    、第299條第1項前段，稅捐稽徵法第47條第1款、第41條、
    第43條第1項，刑法第2條第1項、第11條前段、第28條、第
    31條第1項、第216條、第215條、第62條前段，修正前刑法
    第55條、修正前刑法第41條第1項前段，刑法施行法第1條之
    1 ，修正前罰金罰鍰提高標準條例第2條，現行法規所定貨
    幣單位折算新臺幣條例第2條，中華民國96年罪犯減刑條例
    第2條第1項第3款、第7條、第9條，逕以判決如主文。
本案經檢察官甲○○到庭執行職務
中    華    民    國    98    年    8    月    10   日
                  刑事第三庭法    官  鄭景文
以上正本證明與原本無異。
如不服本判決應於收受送達後10日內向本院提出上訴書狀，並應
敘述具體理由；其未敘述上訴理由者，應於上訴期間屆滿後20日
內向本院補提理由書（均須按他造當事人之人數附繕本）「切勿
逕送上級法院」。
中    華    民    國    98    年    8     月    10    日
                            書 記 官  簡羽勤
附錄論罪法條：
刑法第216條：
    行使第210條至第215條之文書者，依偽造、變造文書或登載
    不實事項或使登載不實事項之規定處斷。
刑法第215條：
    從事業務之人，明知為不實之事項，而登載於其業務上作成
    之文書，足以生損害於公眾或他人者，處3年以下有期徒刑
    、拘役或5百元以下罰金。
稅捐稽徵法第41條：
    納稅義務人以詐術或其他不正當方法逃漏稅捐者，處5年以
    下有期徒刑、拘役或科或併科新臺幣6萬元以下罰金。
稅捐稽徵法第47條：
    本法關於納稅義務人、扣繳義務人及代徵人應處徒刑之規定
    ，於左列之人適用之：
    一、公司法規定之公司負責人。
    二、民法或其他法律規定對外代表法人之董事或理事。
    三、商業登記法規定之商業負責人。
    四、其他非法人團體之代表人或管理人。
稅捐稽徵法第43條：
    教唆或幫助犯第41條或第42條之罪者，處3年以下有期徒刑
    、拘役或科新台幣6萬元以下罰金。


司法院資訊處製作；財團法人民間司法改革基金會備份。
